ACORDAO-COMPLETO-2344721

ACÓRDÃO 1637/2019 ATA 4/2019 - PRIMEIRA CÂMARA

VISTOS, relatados e discutidos estes autos de tomada de contas especial da empresa AHPCE Promoções Culturais e Eventos Ltda. ME e de seu sócio administrador, o Sr. Aníbal Henrique de Oliveira Macedo, em razão da omissão no dever de prestar contas dos recursos captados por força do projeto cultural "A Mineração de Ouro no Brasil, Ontem e Hoje";
	ACORDAM os ministros do Tribunal de Contas da União, reunidos em sessão da 1ª Câmara, diante das razões expostas pelo relator, em: 
9.1. julgar irregulares as contas do Sr. Aníbal Henrique de Oliveira Macedo (XXX.642.046-XX) e da empresa AHPCE Promoções Culturais e Eventos Ltda. ME (02.275.511/0001-41) , com fundamento nos arts. 1º, inciso I, 16, inciso III, alíneas "a", "b" e "c", da Lei 8.443/1992, c/c os arts. 1º, inciso I, e 209, incisos I, II e III, do Regimento Interno do TCU; 
9.2. condenar os responsáveis acima mencionados, solidariamente, com fundamento no art. 19, caput, da Lei 8.443/1992, c/c o art. 210 do Regimento Interno do TCU, ao pagamento das quantias a seguir especificadas, com a fixação do prazo de 15 (quinze) dias, a contar das notificações, para comprovarem, perante o Tribunal (art. 23, inciso III, alínea "a", da Lei 8.443/1992, c/c o art. 214, inciso III, alínea "a", do Regimento Interno) , o recolhimento da dívida aos cofres do Fundo Nacional de Cultura, atualizada monetariamente e acrescida dos juros de mora, calculados a partir das datas discriminadas, até a data do recolhimento, na forma prevista na legislação em vigor:
	Valor R$
	Data de Captação

	159.422,25
	04/10/2012

	159.422,25
	25/10/2012

	159.422,25
	22/11/2012

	159.422,25
	20/12/2012

9.3. aplicar ao Sr. Aníbal Henrique de Oliveira Macedo (XXX.642.046-XX) e à empresa AHPCE Promoções Culturais e Eventos Ltda. ME (02.275.511/0001-41) multa individual prevista no art. 57 da Lei 8.443/1992, c/c o art. 267 do Regimento Interno, no valor de R$ 63.000,00, fixando-lhes o prazo de 15 (quinze) dias, a contar da notificação, para que comprove, perante o Tribunal (art. 214, inciso III, alínea "a", do Regimento Interno) , o recolhimento da dívida aos cofres do Tesouro Nacional, atualizada monetariamente desde a data deste acórdão até a do efetivo recolhimento, se for paga após o vencimento, na forma da legislação em vigor;
9.4. aplicar ao Sr. Aníbal Henrique de Oliveira Macedo (XXX.642.046-XX) multa fundada no art. 58, inciso II, da Lei 8.443/1992, no valor de R$ 10.000,00, em virtude da omissão no dever de prestar contas;
9.5. autorizar, desde logo, nos termos do art. 28, inciso II, da Lei 8.443/1992, a cobrança judicial das dívidas, caso não atendidas as notificações;
9.6. autorizar, desde logo, caso solicitado e o processo não tenha sido remetido para cobrança judicial, o pagamento das dívidas em até 36 (trinta e seis) parcelas mensais e consecutivas, nos termos do art. 26 da Lei 8.443/1992, c/c o art. 217 do Regimento Interno/TCU, fixando-se o vencimento da primeira parcela em 15 (quinze) dias, a contar do recebimento da notificação, e o das demais a cada mês, devendo incidir sobre cada valor mensal os correspondentes acréscimos legais, na forma prevista na legislação em vigor, sem prejuízo de alertar os responsáveis de que a falta de comprovação do recolhimento de qualquer parcela implicará o vencimento antecipado do saldo devedor;
9.7. dar ciência desta deliberação ao Ministério da Cultura e, nos termos do § 3º do art. 16 da Lei 8.443/1992, c/c o § 7º do art. 209 do Regimento Interno do TCU, também ao Procurador-Chefe da Procuradoria da República em Minas Gerais, para adoção das medidas que entender cabíveis.

Tomada de Contas Especial decorrente da omissão no dever de prestar contas dos recursos captados pela Lei Rouanet.

Primeira Câmara

Ministério da Cultura.

3. Responsáveis: Anibal Henrique de Oliveira Macedo (XXX.642.046-XX) e AHPCE Promoções Culturais e Eventos Ltda. - ME (02.275.511/0001-41).

13.1. Ministros presentes: Walton Alencar Rodrigues (Presidente), Benjamin Zymler e Vital do Rêgo (Relator).
13.2. Ministro-Substituto convocado: Augusto Sherman Cavalcanti.
13.3. Ministro-Substituto presente: Weder de Oliveira.

ACORDAO-COMPLETO-2397185

Acórdão de Relação 2121/2020 - Primeira Câmara

Acórdão de Relação

VITAL DO RÊGO

Adoto como relatório o pronunciamento da Secretaria de Controle Externo de Tomada de Contas Especial (peça 66) a seguir transcrito, que contou com a anuência do corpo diretivo da unidade (peças 67 e 68) e do representante do Ministério Público junto ao TCU (peça 69) : 
INTRODUÇÃO
	Trata-se de Tomada de Contas Especial instaurada pelo Ministério da Cultura (MinC) em desfavor da empresa AHPCE Promoções Culturais e Eventos Ltda. ME e de seu sócio administrador, o Sr. Aníbal Henrique de Oliveira Macedo (de 3/12/1997 a 22/2/2017 - peça 55) , em virtude da omissão no dever de prestar contas dos recursos captados por força do projeto cultural "A Mineração de Ouro no Brasil, Ontem e Hoje" (Pronac 11-4340) , com base no §1º do art. 18 e no art. 26, da Lei 8.313/1991 (peça 1) .
HISTÓRICO
2.	A Portaria nº 43, de 25/1/2012, autorizou a captação do valor de apoio, totalizando R$ 637.769,00, no período de 26/1 a 30/6/2012 (peça 12) , prorrogado até 30/6/2014 (peça 23) , recaindo o prazo para prestação de contas em 30/7/2014.
3.	 A empresa proponente captou a totalidade dos recursos autorizados, no montante de R$ 637.769,00, conforme atestam os recibos e extratos bancários que constam dos autos, respectivamente, às peças 15 e 38, conforme a seguir detalhado:
	Valor R$
	Data de Captação

	159.422,25
	04/10/2012

	159.422,25
	25/10/2012

	159.422,25
	22/11/2012

	159.422,25
	20/12/2012

4.	Após o insucesso da diligência encaminhada à proponente, cobrando a prestação de contas final do projeto (peça 24) , restou comprovada a omissão no dever de prestar contas dos recursos captados com amparo no PRONAC 11-4340, ensejando a reprovação por parte do MinC, nos termos do Laudo Final sobre a Prestação de Contas CGARE/DEIP/SEFIC/MinC Nº 056 (peça 26) , e a consequente instauração da Tomada de Contas Especial, mediante a Portaria nº 269, de 28/4/2017 (peça 27) , com as respectivas notificações para o recolhimento do débito apurado nos autos, no montante histórico de R$ 637.769,00 (Comunicados nos 113/2017 e 114/2017 -GARE/DEIP/SEFIC/MinC, de 2/5/2017, peças 29 e 30, e Ofícios 310/2017 e 311/2017, de 3/8/2017, peça 39, p. 1 e 8) .
5.	O fundamento para a instauração da Tomada de Contas Especial, conforme apontado no Relatório de TCE 363/2017 (peça 48) , foi a omissão no dever de prestar contas dos recursos captados por intermédio do projeto cultural PRONAC nº 11-4340.
6.	O Relatório de Auditoria nº 153/2018, da Controladoria Geral da União (Peça 49) ratificou o posicionamento do Tomador de Contas. Após serem emitidos o Certificado de Auditoria, o Parecer do Dirigente e o Pronunciamento Ministerial (peças 50, 51 e 52) , o processo foi remetido a esse Tribunal.
7.	A instrução inicial do feito (peça 58) concluiu por que fosse responsabilizado o Sr. Aníbal Henrique de Oliveira Macedo, solidariamente com a empresa AHPCE Promoções Culturais e Eventos Ltda. ME, pela não comprovação da regular aplicação dos recursos captados por intermédio do projeto cultural PRONAC nº 11-4340, em virtude da omissão na apresentação da prestação de contas final correspondente, cujo prazo expirou em 30/7/2014.
8.	Com base na delegação de competência do relator do feito, o Exmo. Ministro Substituto Vital do Rego (Portaria VR 1, de 8/1/2015) , foi promovida a citação do Sr. Aníbal Henrique de Oliveira Macedo e da empresa AHPCE Promoções Culturais e Eventos Ltda. ME, mediante os Ofícios TCU/Secex-TCE nos 1120/2018 e 1110/2018, de 15 e 14/8/2018 respectivamente (peças 61 e 62) . Outrossim, no ofício citatório, foi promovida a audiência do Sr. Aníbal Henrique de Oliveira Macedo, pela perda do prazo para apresentação da prestação de contas do PRONAC 11-4340.
9.	Os responsáveis tomaram ciência dos expedientes citatórios encaminhados, conforme atestam os avisos de recebimento às peças 63 e 64 dos autos. Contudo, optaram por não se manifestar quanto à irregularidade apontada.
10.	 Transcorrido o prazo regimental fixado e mantendo-se inertes os responsáveis solidários, impõe-se que sejam considerados revéis, dando-se prosseguimento ao processo, de acordo com o art. 12, § 3º, da Lei 8.443/1992.
EXAME TÉCNICO
11.	 Nos processos do TCU, a revelia não leva à presunção de que sejam verdadeiras todas as imputações levantadas contra os responsáveis, diferentemente do que ocorre no processo civil, em que o silêncio do réu opera a presunção da veracidade dos fatos narrados pelo autor. Dessa forma, a avaliação da responsabilidade do agente não pode prescindir da prova existente no processo ou para ele carreada.
12.	 No presente caso, ao não apresentar defesa, os responsáveis solidários deixaram de produzir prova da regular aplicação dos recursos postos sob suas responsabilidades, em afronta às normas que impõem aos gestores de recursos públicos a obrigação legal de que, sempre quando demandados pelos órgãos de controle, apresentarem os documentos que demonstrem a correta utilização das verbas públicas, ante o que determina o art. 93 do Decreto-Lei 200/67: "Quem quer que utilize dinheiros públicos terá de justificar seu bom e regular emprego na conformidade das leis, regulamentos e normas emanadas das autoridades administrativas competentes."
13.	 Não obstante a revelia configurada neste processo, e em prestígio ao princípio da verdade real que informa os processos no TCU, foram os autos novamente compulsados, verificando-se que não houve qualquer manifestação dos responsáveis, no sentido de justificar a omissão na prestação de contas do PRONAC 11-4340.
14.	 Vale registrar que o Sr. Aníbal Henrique de Oliveira Macedo submeteu à Secretaria de Fomento e Incentivo à Cultura - Sefic/MinC pedidos de prorrogação do prazo de captação de recursos do PRONAC 11-4340 (peças 13, 16, 20 e 21) . Contudo, estas foram as únicas manifestações do responsável nos autos, após a propositura do projeto cultural, não tendo sido identificados quaisquer elementos ou circunstâncias que pudessem afastar, ou ao menos mitigar, a irregularidade ensejadora da presente TCE, qual seja, a omissão no dever de prestar contas.
15.	 Mediante o Acórdão 1441/2016-TCU-Plenário, foi uniformizada a jurisprudência do TCU, no sentido de que a prescrição de sua pretensão punitiva se subordina ao prazo geral de prescrição indicado no art. 205 do Código Civil, que é de 10 anos, contado da data de ocorrência da irregularidade sancionada, nos termos do art. 189 do Código Civil, sendo este prazo interrompido pelo ato que ordenar a citação, a audiência ou a oitiva do responsável.
16.	 No caso em exame, não ocorreu a prescrição, uma vez que a vigência do Projeto PRONAC nº 11-4340 expirou em 30/6/2014 (peça 23) , e a citação dos responsáveis ocorreu em 30/8/2018 (peças 61 e 62) .
17.	 Por outro lado, em se tratando de processo em que as parte interessadas não se manifestaram acerca das irregularidades imputadas, não há elementos para que se possa efetivamente aferir e reconhecer a ocorrência de boa-fé na conduta dos responsáveis, podendo este Tribunal, desde logo, proferir o julgamento de mérito pela irregularidade das contas, nos termos dos §§ 2º e 6º do art. 202 do Regimento Interno do TCU.
18.	Dessa forma, o Sr. Aníbal Henrique de Oliveira Macedo e a empresa AHPCE Promoções Culturais e Eventos Ltda. ME devem ser considerados revéis, nos termos do art. 12, §3º, da Lei 8.443/1992, propondo-se julgar as respectivas contas irregulares, com fundamento no art. 16, inciso III, alínea "a" da Lei 8.443/1992, com a aplicação das multas previstas no art. 57 para ambos, em razão do débito, e a prevista no 58, inciso I, da mesma lei, para o dirigente da entidade, pela ausência de justificativa para a não apresentação das contas no prazo devido.
19.	Como as multas acima referidas são mutuamente excludentes (com débito/sem débito) , propõe-se a absorção da segunda pela primeira (cf. Acórdãos 9.759/2015 e 8.024/2016 da Segunda Câmara e 6.328/2018 da Primeira Câmara) , bem como informar ao responsável que, em caso de demonstração, em sede de recurso, da boa e regular aplicação dos recursos, elidindo o débito total e, consequentemente, a multa prevista no art. 57 da Lei 8.443/1992, poderá o Tribunal reaplicar a multa prevista no art. 58, I, da mesma lei, antes absorvida pela primeira.
CONCLUSÃO
19.	Em face da revelia do Sr. Aníbal Henrique de Oliveira Macedo e da empresa AHPCE Promoções Culturais e Eventos Ltda. ME, e inexistindo nos autos elementos que permitam concluir pela ocorrência de boa-fé ou de outros excludentes de culpabilidade dos responsáveis solidários, propõe-se que as respectivas contas sejam julgadas irregulares e que os responsáveis sejam condenados ao pagamento do débito apurado nos autos, bem como lhes sejam aplicadas multas individuais, com fundamento no art. 57 da Lei 8.443/1992.
PROPOSTA DE ENCAMINHAMENTO
20.	Diante do exposto, submetem-se os autos à consideração superior, propondo ao Tribunal:
	a) considerar revéis o Sr. Aníbal Henrique de Oliveira Macedo (CPF XXX.642.046-XX) e a empresa AHPCE Promoções Culturais e Eventos Ltda. ME (CNPJ 02.275.511/0001-41) , com fundamento no § 3º, art. 12, Lei 8.443/1992;
	b) com fundamento nos arts. 1º, inciso I; 16, inciso III, alínea "a"; 19 e 23, inciso III, todos da Lei 8.443/1992, e nos arts. 1º, inciso I; 209, inciso I; 210 e 214, inciso III, do Regimento Interno TCU, julgar irregulares as contas do Sr. Aníbal Henrique de Oliveira Macedo (CPF XXX.642.046-XX) e da empresa AHPCE Promoções Culturais e Eventos Ltda. ME (CNPJ 02.275.511/0001-41) , e condená-los ao pagamento das quantias a seguir especificadas, com a fixação do prazo de quinze dias, a contar da notificação, para comprovar, perante o Tribunal (art. 214, inciso III, alínea "a", do Regimento Interno) , o recolhimento da dívida aos cofres do Fundo Nacional de Cultura, atualizada monetariamente e acrescida dos juros de mora, calculados a partir das datas indicadas, até a data do efetivo recolhimento, na forma prevista na legislação em vigor:
	Valor R$
	Data de Captação

	159.422,25
	04/10/2012

	159.422,25
	25/10/2012

	159.422,25
	22/11/2012

	159.422,25
	20/12/2012

	c) aplicar, individualmente, ao Sr. Aníbal Henrique de Oliveira Macedo (CPF XXX.642.046-XX) e à empresa AHPCE Promoções Culturais e Eventos Ltda. ME (CNPJ 02.275.511/0001-41) , a multa prevista no art. 57 da Lei 8.433/1992, fixando-lhes o prazo de quinze dias, a contar da notificação, para comprovarem, perante o Tribunal (art. 214, inciso III, alínea "a", do Regimento Interno) , o recolhimento das dívidas aos cofres do Tesouro Nacional, atualizadas monetariamente desde a data do acórdão que vier a ser proferido até a do efetivo recolhimento, se forem pagas após o vencimento, na forma da legislação em vigor;
	d) autorizar, desde logo, nos termos do art. 28, inciso II, da Lei 8.443/1992, a cobrança judicial das dívidas caso não atendidas as notificações;
	e) autorizar o pagamento das dívidas em até 36 parcelas mensais e consecutivas, nos termos do art. 26 da Lei 8.443/1992 e do art. 217 do Regimento Interno, fixando-lhe o prazo de quinze dias, a contar do recebimento da notificação, para comprovar perante o Tribunal o recolhimento da primeira parcela, e de trinta dias, a contar da parcela anterior, para comprovar o recolhimento das demais parcelas, devendo incidir sobre cada valor mensal, atualizado monetariamente, os juros de mora devidos, na forma prevista na legislação em vigor;
	f) informar ao Sr. Aníbal Henrique de Oliveira Macedo (CPF XXX.642.046-XX) que a multa prevista no art. 58, inciso I, da Lei 8.433/1992, que seria aplicada por conta da não apresentação da prestação de contas no prazo devido, restou absorvida pela multa do art. 57 da mesma lei (item "c" supra) , podendo voltar a ser aplicada em caso de supressão daquela em sede de recurso;
	g) alertar aos responsáveis que a falta de comprovação do recolhimento de qualquer parcela importará no vencimento antecipado do saldo devedor, nos termos do § 2º do art. 217 do Regimento Interno deste Tribunal;
	h) enviar cópia do Acórdão que vier a ser proferido ao Ministério da Cultura - MinC, à Secretaria Federal de Controle Interno e aos responsáveis, para ciência, informando que a deliberação, acompanhada do Relatório e Voto que a fundamentarem, estará disponível para consulta no endereço www.tcu.gov.br/acordaos, além de esclarecer que, caso requerido, o TCU poderá fornecer as correspondentes cópias, em mídia impressa, aos interessados e às responsáveis arrolados nestes autos;
	i) encaminhar cópia da deliberação, bem como do relatório e do voto que a fundamentarem, ao Procurador-Chefe da Procuradoria da República no Estado de Minas Gerais, nos termos do § 3º do art. 16 da Lei 8.443/1992 c/c o § 7º do art. 209 do Regimento Interno do TCU, para adoção das medidas que entender cabíveis.
	É o relatório.

não há.

Procurador Júlio Marcelo de Oliveira.

TOMADA DE CONTAS ESPECIAL. RECURSOS CAPTADOS POR FORÇA DE PROJETO CULTURAL. OMISSÃO NO DEVER DE PRESTAR CONTAS. NÃO COMPROVAÇÃO DA REGULAR APLICAÇÃO DOS RECURSOS PÚBLICOS. REVELIA DOS RESPONSÁVEIS. IRREGULARIDADE, DÉBITO E MULTA.

TOMADA DE CONTAS ESPECIAL (TCE)

Secretaria de Controle Externo de Tomada de Contas Especial (Secex-TCE).

O Ministério da Cultura instaurou tomada de contas especial em desfavor da empresa AHPCE Promoções Culturais e Eventos Ltda. ME e de seu sócio administrador, o Sr. Aníbal Henrique de Oliveira Macedo, em razão da omissão no dever de prestar contas dos recursos captados por força do projeto cultural "A Mineração de Ouro no Brasil, Ontem e Hoje" (Pronac 11-4340) , com base no §1º do art. 18 e no art. 26 da Lei 8.313/1991. 
A Portaria MinC 43/2012 autorizou a captação do valor de apoio, no montante total de R$ 637.769,00, no período de 26/1/2012 a 30/6/2014 (peças 12 e 23) , com prazo para prestação de contas fixado em 30/7/2014.
Os recibos e extratos bancários que constam dos autos dão conta de que a empresa proponente captou a totalidade dos recursos autorizados, mas não apresentou a respectiva prestação de contas, motivando, assim, a instauração da presente tomada de contas especial.
Instados a apresentarem alegações de defesa, conforme Avisos de Recebimento regularmente recebidos (peças 63 e 64) , os responsáveis quedaram-se inertes, restando caracterizadas suas revelias, nos termos do art. 12, § 3º, da Lei 8.443/1992.
De início, aplico aos responsáveis os efeitos da revelia previstos no art. 12, § 3º, da Lei 8.443/1992. 
A revelia dos responsáveis não impede o seguimento do feito. Ao não apresentar suas defesas, deixaram eles de produzir prova da regular aplicação dos recursos sob suas responsabilidades, em afronta às normas que lhes impõem a obrigação legal de, sempre que demandados pelos órgãos de controle, trazer os documentos que demonstrem a correta utilização das verbas públicas, a teor do que dispõe o art. 93 do Decreto-Lei 200/67 e art. 70, parágrafo único, da CF/1988.
Não seria demais mencionar que os efeitos da revelia de responsável no âmbito desta Corte diferem daqueles emprestados a esse mesmo instituto pelo Código de Processo Civil. No âmbito civil, o silêncio do responsável gera a presunção de veracidade dos fatos a ele imputados, de sorte que sua inércia opera contra sua defesa. Nesta Corte, a não apresentação de defesa pelo responsável apenas não inviabiliza a normal tramitação do processo, que deve seguir seu fluxo ordinário de apuração. Por conseguinte, a conduta irregular do responsável deve estar caracterizada para que haja a sua condenação.
No caso vertente, não foram juntados aos autos os documentos que poderiam comprovar a regular aplicação dos recursos em questão, haja vista a omissão no dever de prestar contas.
Justifica-se, assim, a irregularidade das contas dos responsáveis e a condenação à restituição dos valores por eles geridos, cuja aplicação não restou comprovada.
Não está caracterizada nos autos a prescrição da pretensão punitiva deste Tribunal, motivo pelo qual proponho a aplicação de multa aos responsáveis, com fundamento no disposto no art. 57 da Lei 8.443/1992, proporcional ao montante do débito apurado. De fato, os recursos foram arrecadados entre 2012 e 2014 e o ato que determinou a citação foi expedido em 30/8/2018, antes, portanto, do interregno de dez anos previsto no art. 205 do Código Civil, utilizado subsidiariamente por este Tribunal, conforme Acórdão 1441/2016-TCU-Plenário.
Proponho, ainda, a aplicação de multa fundada no art. 58, inciso II, da Lei 8.443/1992, ao Sr. Aníbal Henrique de Oliveira Macedo, em virtude da omissão verificada.
	Dessa forma, diante da inexistência nos autos de documentos que atestem a boa e regular aplicação da integralidade dos recursos públicos tratados nestes autos, acompanho a proposta de encaminhamento oferecida pela unidade técnica e VOTO pela adoção da minuta de acórdão que trago à consideração deste colegiado.
TCU, Sala das Sessões Ministro Luciano Brandão Alves de Souza, em 19 de fevereiro de 2019.
Ministro VITAL DO RÊGO 
Relator